【裁判字號】    94,訴,167
【裁判日期】    951122
【裁判案由】    分割共有物
【裁判全文】
臺灣屏東地方法院民事判決               94年度訴字第167號
原      告  壬○○○
訴訟代理人  孔福平 律師
被      告  辛○○即楊允三
訴訟代理人  癸○○
被      告  丁○○
兼上1人
訴訟代理人  己○○
            戊○○
            庚○○
            乙○○
兼上1人
訴訟代理人  丙○○
被      告  甲○○
                        樓之1.
上列當事人間請求分割共有物事件，本院於民國95年11月8 日言
詞辯論終結，判決如下：
    主  文
被告丁○○、戊○○、庚○○應就其被繼承人陳阿錫所遺坐落屏
東縣佳冬鄉○○段一一九六地號、面積九二二點九一平方公尺，
應有部分九分之一辦理繼承登記。
兩造共有上項土地，分割方法如下：如附圖(一)所示編號1196部分
，面積一０三點九九平方公尺，分歸被告丁○○、庚○○、戊○○公同共有；編號1196- Ａ26部分，面積一０二點三一平方公尺
，分歸被告己○○取得；編號1196- Ａ27部分，面積一二七點九
四平方公尺，分歸原告取得；編號1196- Ａ28部分，面積二九七
點二四平方公尺，分歸被告辛○○即楊允三取得；編號1196- Ａ
29 部 分，面積六一點五三平方公尺，分歸被告丙○○取得；編
號1196- Ａ30部分，面積六一點五三平方公尺，分歸被告乙○○
取得；編號1196- Ａ31部分、面積一六八點三七平方公尺，分歸
被告甲○○取得。
兩造相互補償金額如附表一所示。
訴訟費用由兩造按應有部分比例負擔（被告戊○○、丁○○、庚○○應連帶負擔九分之一）。
    事實及理由
一、本件被告戊○○、庚○○未於言詞辯論期日到場，核無民事
    訴訟法第386 條各款所列情形，爰依原告聲請，由其一造辯
    論而為判決。
一、原告主張：
    坐落屏東縣佳冬鄉○○段1196地號、地目建、面積922.91平
    方公尺 (下稱系爭土地)， 係兩造所共有，原告應有部分為
    9 分之1 ，被告辛○○即楊允三（下稱辛○○）應有部分為
    3 分之1 ，被告己○○應有部分為9 分之1 ，被告丁○○、
    戊○○、庚○○之被繼承人陳阿錫應有部分為9 分之1 ，被
    告甲○○應有部分為5 分之1 ，被告丙○○、乙○○應有部
    分各為60分之4 ，按本件共有物並無因物之使用目的有不能
    分割之情形，亦未訂有不分割之期限，茲因無法協議分割，
    為土地經濟效益，及確定符合各人應有部分，爰依民法第823
    條、第824 條之規定請求裁判分割。如附圖(一)之分割方案，
    原告分得之1196-A 27 部分鑑價結果高於鄰地，顯屬失平。
    依持分面積而言，被告辛○○分得之1196-A28部分，臨路寬
    度應為被告甲○○、乙○○、丙○○三人分得部分臨路寬度
    之總和，惟依此方案被告辛○○將無法獲得足夠的臨路寬度
    以便興建房屋，請求依附圖(二)之分割方案，此方案被告辛○○分得部分之臨路面寬與被告甲○○、丙○○、乙○○差距
    較小，且被告甲○○不會有畸零空間，如因此分得面積超過
    應有部分願以金錢補償等語。又共有人陳阿錫於76年3 月13
    日死亡，其繼承人為丁○○、戊○○、庚○○等3 人，自應
    先命渠等辦理繼承登記，俾利分割。並聲明：(一)被告丁○○
    、戊○○、庚○○應就其共同被繼承人陳阿錫所遺屏東縣佳
    冬鄉○○段1196地號、地目建、面積922.91平方公尺土地1
    筆，應有部分9 分之1 ，辦理公同共有繼承登記；(二)兩造共
    有系爭土地准予分割。
三、被告抗辯：
(一)、被告己○○部分：系爭土地係由被告己○○之父陳阿銅、叔
    父陳阿錫、陳阿鐵，及2 位姑姑陳蘭仔（適楊）、陳綢仔（
    適王）合資購買，因陳阿銅、陳阿錫、陳阿鐵三人出資較多
    ，乃由其3 人分得東面臨中山路的位置，各佔總面積9 分之
    1 ；出資次多的王姓姑丈分在西面臨中心路的位置，面積3
    分之1 ；出資較少的楊姓姑丈則分到中間3 分之1 。被告辛○○與原告壬○○○為夫妻關係，原告自陳阿鐵處購得其持
    分後，其家先後於系爭土地上占有土地興建房屋，又阻撓王
    家蓋屋，今竟變本加厲，要求陳、王兩家退讓使其分得土地
    方正以便蓋屋，導致親戚反目成仇。系爭土地向依先人作主
    之約定使用，歷經多代並無紛爭，被告己○○、丁○○均在
    系爭土地上有店面出租賴以維生，堅決反對拆屋，主張應依
    現狀分割，且因先人購地時出資即有不同，應無補償問題。
    原則上同意附圖(一)之分割方案，另提出分割方案及補償方式
    ：主張使分割後每塊土地直接臨路以減少通道面積，又補償
    方式主張應依每平方公尺新台幣（下同）15,696元計算等語
    ，資為抗辯。並聲明：原告之訴駁回。
(二)、被告丁○○部分：同意附圖(一)分割方案，但鑑定報告之估價
    並不合理，希望由分得土地較多的人補償給分得土地較少的
    人。民國73年中山路拓寬後，被告使用的土地只有6 坪，卻
    繳交2000多元的稅金，被告丁○○經濟困難，無法支付鑑價
    後的補償金額等語，並聲明：原告之訴駁回。
(三)、被告甲○○部分：不願意分到畸零地，同意附圖(一)分割方案
    ，惟補償額應區○○路部分與不臨路部分之面積分別計算較
    為合理，而非以平均價格；1196-A31部分土地地形不方正，
    計算土地價值時應予減少，鑑定報告卻加以提高，顯有不公
    ；建議採用鑑定報告方案二之補償方式，如無法取得協調，
    請求整筆土地變價分割。聲明：原告之訴駁回。
(四)、被告丙○○、乙○○部分：同意附圖(一)分割方案，惟鑑定報
    告不可採。並聲明：原告之訴駁回。
(五)、被告辛○○部分：同意附圖(二)分割方案，依該方案雖被告甲○○的面積會較小，但願意用補償方式吸收。不同意採附圖
    (一)分割方案，因為如此將分到較多沒有價值的土地，且臨路
    寬度只有3 分之1 ，同意原告之主張。
(六)、被告戊○○、庚○○部分：未於言詞辯論期日到場，亦未提
    出書狀作何聲明或陳述為抗辯。
四、法院之判斷：
(一)、查原共有人陳阿錫76年3 月13日死亡，其繼承人為被告丁○○、戊○○、庚○○等情，業據原告提出各該被告之戶籍登
    記謄本及繼承系統表在卷可稽，且各該被告亦未就其被繼承
    人所有之系爭土地應有部分辦理繼承登記，是原告此部分所
    訴尚無不合，應予准許，爰判決如主文第1 項所示。
(二)、按共有人得隨時請求分割共有物，但因物之使用目的不能分
    割或契約定有不可分割之期限者，不在此限；又共有物之分
    割，依共有人協議之方法行之，分割之方法不能協議者，法
    院得依任何共有人之聲請，以原物分配於各共有人，民法第
    823 條第1 項、第824 條第1 項、第2 項第1 款分別定有明
    文。查兩造共有之系爭土地，原告應有部分為9 分之1 ，被
    告辛○○應有部分為3 分之1 ，被告己○○應有部分為9 分
    之1 ，被告丁○○、戊○○、庚○○之被繼承人陳阿錫應有
    部分為9 分之1 ，被告甲○○應有部分為5 分之1 ，被告丙○○、乙○○應有部分各為60分之4 。兩造間就系爭土地並
    無不分割之約定，復無法達成分割協議，又系爭土地地目為
    建，依其使用目的並非不能分割，業據原告提出土地登記謄
    本1 件為證，並經本院潮州簡易庭調解不成立，到庭被告亦
    不爭執，揆諸上開規定，原告請求裁判分割系爭土地，洵屬
    有據，應予准許。
(三)、按請求共有物之分割，應由法院依民法第824 條命為適當之
    分配，不受當事人主張之拘束；又分割共有物時，法院應參
    酌當事人之聲明、共有物之性質、經濟效用及全體共有人利
    益等公平決之，有最高法院49年台上字第2569號、55年台上
    字第1982號判例可資參照。
(1)、經查，系爭土地之使用現況為：如附圖(三)所示1196-A1 部分
    為乙○○、丙○○共有之一層樓鋼筋混泥土、1196-A2 部分
    為空地、1196-A3 、A4、A5部分為甲○○所有之磚造瓦房、
    鐵皮屋、1196-A6 、A7、A8、A9 、A10、A13 部分為原告與
    被告辛○○所有之磚造瓦房、磚造鐵皮、鋼筋混泥土及鐵棚
    、1196部分為空地、1196- A11 部分為己○○所有之一層樓
    鋼筋混凝土、1196-A12為陳阿錫所有之一層樓鋼筋混凝土、
    系爭土地東面面臨20米寬的中山路、西面面臨中心路等情，
    業經本院會同屏東縣枋寮地政事務所測量員到場勘測屬實，
    並製有勘驗筆錄及土地複丈成果圖（見本院卷(一)第79頁至82
    、第93頁）及原告提出照片（見本院卷(一)第15至19頁）在卷
    可憑。
(2)、原告及被告辛○○主張求為按如附圖(二)所示之方割方法云云
    ，惟查如附圖(二)所示之方割方法，被告辛○○所分得之部分
    為354.32平方公尺，較其應有部分多出46.68 平方公尺，使
    被告甲○○減少76.92 平方公尺，且將使被告甲○○所有之
    房子面臨拆除的命運，顯與使用現況及應有部分不符，再者
    ，臨路部分的房屋價值較高，於方割時，應使各共有人臨路
    部分的面寬依其應有部分比例及持分面積予以分配，附圖(二)
    被告辛○○部分之面寬達8.245 公尺，與被告甲○○、乙○○、丙○○相較之下，顯有比例失衡之虞，況系爭土地因兩
    造祖先約定的使用狀況，而使被告辛○○原本所使用之部分
    並未臨路，於分割時雖應使其面臨道路，惟不應因分割擴張
    至壓縮其他共有人原本臨路的面寬，是原告及被告辛○○主
    張之分割方法，尚非適當，自不足採。
(3)、本院斟酌系爭土地之使用現況，除原告與被告辛○○外均同
    意如附圖(一)所示之方案，而原告與被告辛○○為夫妻關係，
    如附圖(一)之方案其土地亦相當方正完整，利於使用，況原告
    未能說明為何需使其能蓋3 間房屋面寬的理由，是以於發揮
    系爭土地最大功效，且尊重各共有人之使用現況及考量系爭
    土地的經濟效益，爰將系爭土地分割如主文第2 項所示。
(四)、按法院裁判分割共有物，除應斟酌各共有人之利害關係，及
    共有物之性質外，尚應斟酌共有物之價格，倘共有人中有不
    能按其應有部分受分配，或所受分配之不動產，其價格不相
    當時，法院非不得命以金錢補償之。又共有物之原物分割，
    依民法第825 條規定觀之，係各共有人就存在於共有物全部
    之應有部分互相移轉，使各共有人取得各自分得部分之單獨
    所有權。故原物分割而應以金錢為補償者，倘分得價值較高
    及分得價值較低之共有人均為多數時，該每一分得價值較高
    之共有人即應就其補償金額對於分得價值較低之共有人全體
    為補償，並依各該短少部分之比例，定其給付金額，方符共
    有物原物分割為共有物應有部分互相移轉之本旨。有最高法
    院57年台上字第2117號判例及85年台上字第2676號判例可資
    參照。經查，依附圖(一)所示分割結果，兩造分得之面積各有
    增減，且各該土地位置、地形狀況、鄰路情形等致使各該土
    地價值有差異，依前開判例意旨，自應就其價值為斟酌並定
    互為補償之方法。查系爭土地東邊臨屏東縣佳冬鄉○○路，
    分得該部分土地之價值自屬最高，系爭土地西邊面臨中心路
    ，繁榮程度稍遜於前者，分得該部分土地之價值自亦次之，
    是決定本件各共有人分得土地之價值，顯然不能單以面積為
    準，而應兼顧其坐落之位置。本件經囑託上詣不動產估價師
    聯合事務所鑑定各共有人應互相補償之金額，其結果大致與
    前述論斷相符（見外放之鑑定報告），惟其計算之結果，被
    告丁○○、戊○○、庚○○應補償新台幣（下同）1,203,594
    元，被告己○○應補償1,158, 234元，原告壬○○○應補償
    1,888,626 元，稽之目前經濟景氣並非甚佳，房地產交易亦
    非甚為活絡，且其等已在所分得之土地上建屋居住甚久，無
    論搬遷或拆除一部分房屋以求減免補償，均屬不易，如因分
    割系爭土地，反令其等負擔如上所述之沈重補償，不惟過苛
    ，亦有未當，本院因認應以鑑定結果之2 成計算各共有人間
    互相補償之金額方為相當，爰依此計算各共有人間應互相補
    償之金額如附表所示（未滿1 元部分4 捨5 入)。
五、結論：原告之訴為有理由，依民事訴訟法第 385 條第 1 項
    前段、第78條、第80條之1 、第85條第2 項，判決如主文。
中    華    民    國    95    年    11    月    22    日
                  民事第二庭   審判長法  官  阮世賢
                                     法  官  林孟和
                                     法  官  吳思怡
正本係照原本作成。
如不服本判決，應於收受送達後20日內向本院提出上訴書狀，其
未表明上訴理由者，應於提出上訴後20日內向本院補提理由書狀
（均須按他造當事人之人數附繕本）。
中    華    民    國    95    年    11    月    22    日
                                書記官  王秋淑
 附表一：各共有人應互相補償金額表（新台幣／元）
┌────┬────┬────┬────┬────┬────┐
│受補償人│        │        │        │        │        │
├────┤辛○○  │丙○○  │乙○○  │甲○○  │合計    │
│應補償人│        │        │        │        │        │
├────┼────┼────┼────┼────┼────┤
│丁○○、│141,471 │18,608  │22,194  │58,446  │240,719 │
│戊○○、│        │        │        │        │        │
│庚○○  │        │        │        │        │        │
├────┼────┼────┼────┼────┼────┤
│己○○  │136,138 │17,907  │21,358  │56,244  │231,647 │
├────┼────┼────┼────┼────┼────┤
│壬○○○│221,989 │29,198  │34,826  │91,712  │377,725 │
├────┼────┼────┼────┼────┼────┤
│合計    │499,598 │65,713  │78,378  │206,402 │850,091 │
└────┴────┴────┴────┴────┴────┘


司法院資訊處製作；財團法人民間司法改革基金會備份。
